【裁判字號】    89,上訴,2460
【裁判日期】    891219
【裁判案由】    偽造文書等
【裁判全文】
臺灣高等法院刑事判決                          八十九年度上訴字第二四六號
    上  訴  人  甲○○
    即  被  告
    選任辯護人  姚念林
右上訴人因偽造文書等案件，不服臺灣基隆地方法院八十七年度訴字第五０九號，中
華民國八十九年五月二十六日第一審判決（起訴案號：臺灣基隆地方法院檢察署八十
七年度偵字第一八七三號），提起上訴，本院判決如左：
    主  文
原判決關於甲○○重利部分暨定應執行部分均撤銷。
甲○○被訴重利部分無罪。
其餘上訴駁回。
甲○○緩刑參年，緩刑期內付保護管束。
    事  實
一、甲○○綽號「小邱」，其於民國八十六年十二月間曾借予丁○○新台幣（下同）
    六十萬元，並收取按月息三分計算之利息，嗣其於八十七年一月十二日在基隆市
    ○○路二三八號丁○○經營之水餃店收取上開借款時，因丁○○要求其開立收據
    ，其為隱匿真實身份，竟當場以偽造「邱經政」署押之方式，偽造「邱經政」名
    義出具收到丁○○支付六十萬元之收據乙紙，偽造完成後交付與丁○○行使，足
    以生損害於邱經政；事後甲○○另又借款三十五萬元與丁○○，並於八十七年四
    月三十日晚間十時三十分許前往上址向丁○○催討時，因丁○○報警而遭查獲。
二、案經基隆市警察局移送臺灣基隆地方法院檢察署檢察官偵查起訴。
    理  由
一、偽造文書部分
（一）前揭事實業據被告甲○○於偵、審中自白不諱，核與告訴人丁○○於警訊中指
      訴之情節相符，並有被告所偽造「邱經政」名義之收據乙紙在卷可稽（警卷第
      二十四頁），至於被告於原審中雖曾辯稱丁○○知悉其本名云云，然已與被告
      前後多次自白之內容不符，且告訴人丁○○在警訊中均指稱其係向綽號「小邱
      」之男子借款，迨被告遭查獲後始指稱被告即為「小邱」（警卷第六頁反面、
      第九頁反面），足見告訴人原先並不知被告之真名，其所辯顯無可採；又辯護
      人雖另以告訴人借款六十萬元係事實，而姓名僅為代號，實際並無「邱經政」
      其人，實不足以生損害於公眾或他人等語置辯，然查刑法處罰行使偽造私文書
      罪之主旨，重在保護文書公共之信用，非僅保護制作名義人之利益，故所偽造
      之文書，如足以生損害於公眾或他人，其罪即應成立，不問實際上有無制作名
      義人其人，縱令制作文書名義人係屬架空虛造，亦無妨於本罪之成立（最高法
      院三十一年度上字第一五０五號判例），是辯護人所辯亦顯無可取；本案事證
      明確，被告之犯行應堪認定。
（二）核被告所為，係犯刑法第二百十六條、第二百十條之罪，其偽造署押係偽造私
      文書之部分行為，其偽造文書後復持以行使，偽造之低度行為為行使之高度行
      為所吸收，故均不另論罪。原判決就此部分以被告罪證明確，適用刑法第二百
      十條、第二百十六條、第二百十九條規定，並審酌被告素行大致正常等一切情
      狀，量處有期徒刑三月，扣案偽造「邱經政」名義之收據乙紙，業經被告持交
      被害人，非被告所有，惟其上偽造「邱經政」之署押，應依法宣告沒收，經核
      其認事用法均無不合，量刑亦稱妥適，此部分被告提起上訴否認犯罪，自無理
      由，應予駁回。
（三）末查被告未曾受有期徒刑以上刑之宣告，有本院被告全國前案紀錄表可徵，其
      因一時失慮，初犯刑章，犯罪情狀尚非嚴重，事後已知錯誤，態度尚佳，經此
      教訓，應知惕勵，信無再犯之虞，本院認其所受本案刑之宣告以暫不執行為適
      當，爰併諭知緩刑三年，緩刑期內付保護管束，以啟自新，兼觀後效。
二、重利部分
（一）公訴意旨略以：被告甲○○、戊○○、乙○○、丙○○（以上三人經原審判決
      後，經撤回上訴而確定）共同基於概括之犯意，由甲○○在報紙刊登廣告聯絡
      電話（０二）0000000、（０二）0000000號，招攬亟需用錢之
      人，並以「銳豐企業顧問有限公司」之名義，與借款人聯繫，及統籌一切借款
      事宜；至戊○○、乙○○、丙○○則負責送款及催收利息等事宜。嗣於八十六
      年八月起，甲○○趁丁○○及其他不特定之人有急迫需款時，貸予金錢，而取
      得與原本顯不相當之重利，及經營所謂「地下錢莊」，其先後貸予丁○○款項
      總額約四百萬元，並由丁○○簽發商業本票及提供編號ＥＺ－二五九九號自用
      小客車乙部、鑽戒一只為擔保，以每三十萬元每月利息十五萬元，每十天一期
      五萬元，以取得與原本顯不相當之重利，嗣因丁○○不堪利息之負荷，無法繼
      續支付利息，甲○○竟夥同戊○○、江效文、乙○○，於八十七年四月三十日
      晚間十時許，前往位在基隆市○○路二三八號丁○○所經營之水餃店，催討利
      息，致丁○○心生恐懼，報警處理，並於八十七年四月三十日晚間十時三十分
      許，在上址為警當場查獲，並扣得本票一張等情，因認被告另涉有刑法第三百
      四十四條之重利罪嫌。
（二）按犯罪事實應依證據認定之，無證據不得推定其犯罪事實，刑事訴訟法第一百
      五十四條定有明文；又認定犯罪事實所憑之證據，雖不以直接證據為限，間接
      證據亦包括在內，然而無論直接或間接證據，其為訴訟上之證明，須於通常一
      般之人均不致有所懷疑，而得確信其為真實之程度者，始得據為有罪之認定，
      倘其證明尚未達到此一程度，而有合理之懷疑存在時，事實審法院在心證上無
      從為有罪之確信，自應為無罪之判決（參見最高法院七十六年度台上字第四九
      八六號判例意旨）。
（三）訊據被告堅決否認有重利犯行，辯稱其僅借款與告訴人兩次，第一次為八十六
      年底借款六十萬元，其間一個多月收取利息一萬八千元，第二次於八十七年四
      月間借款三十五萬元，並未收取任何利息，本金亦因告訴人倒帳而未收回，其
      實為被害人等語。按公訴人認被告有上開犯行，無非係以告訴人丁○○於警訊
      之指訴及共同被告戊○○於警訊中之供述為其主要之論據，惟按告訴人之告訴
      ，係以使被告受刑事訴追為目的，是其陳述是否與事實相符，仍應調查其他證
      據以資審認；又共同被告所為不利於己之供述，固得採為其他共同被告犯罪之
      證據，惟此項不利之供述，依刑事訴訟法第二百七十條第二項之規定，仍應調
      查其他必要之證據，以察其是否與事實相符，自難專憑此項供述，為其他共同
      被告犯罪事實之認定（最高法院五十二年度台上字第一三００號、三十一年度
      上字第二四二三號判例）。經查：
    １告訴人丁○○除於警訊中曾為不利於被告之指訴外，其後經檢察官傳喚始終並
      未到庭，且更於案發後之八十七年七月八日出境即未再返國，有出入境紀錄可
      稽（原審卷第一三五頁），是其於警訊中指訴之情節是否與事實相符，已無法
      傳喚其到庭藉以查明有無其他補強證據可資調查；而告訴人雖指稱自八十六年
      八月至八十七年四月共向被告借款四百餘萬元，及借款三十萬元每十天需付利
      息五萬元、借七十五萬元每十天利息九萬八千元等語，然依告訴人所提被告偽
      造「邱經政」名義之收據、及扣案被告持有由告訴人所簽發金額三十五萬元之
      本票，僅能證明被告與告訴人間有六十萬元及三十五萬元二筆借款事實而已，
      並無法資為被告曾借款四百餘萬元與告訴人並曾收取重利之憑據，況且告訴人
      向被告償還六十萬元時既已向被告索取收據存證，然其餘借款數百萬元之清償
      或支付利息情形則完全無任何收據或付款資料可證，則其所述是否真實自屬存
      疑；又告訴人指稱其將ＥＺ－二五九九號ＳＡＡＢ牌自用小客車及鑽戒交與被
      告經營之地下錢莊質押，然查該車係高林實業股份有限公司所有，嗣經臺灣台
      北地方法院民事執行處八十八年度民執午字第一二八一三號債權人高林公司與
      債務人丁○○間交還車輛強制執行事件，於八十八年七月十六日派員執行將該
      車點交與高林公司接管，並再由高林公司過戶與案外人簡孟頤等情，有交通部
      公路局台北區監理所基隆監理站八十九年五月二日（八九）北監基字第八九０
      三一一五號函所附之過戶登記申請單、高林公司營利事業登記證、臺灣台北地
      方法院民事執行處函等影本可憑（原審卷第一七四至一八０頁），由此亦可見
      告訴人指稱該車質押與被告乙節顯然無法證明與事實相符；再查告訴人指稱係
      以（０二）0000000、（０二）0000000號電話與被告聯絡借款
      ，惟該0000000號（嗣改碼為二0000000號）電話租用人為張月
      桂，已於八十七年八月十一日欠費拆機，0000000號（嗣改碼為000
      00000號）電話租用人先後為劉宗元、劉素如，亦於八十七年八月二十四
      日欠費拆機，並無法查知有無轉接資料，有中華電信股份有限公司臺灣北區電
      信分公司台北南區服務中心八十八年三月二十四日南服四八八字第一二一號函
      、八十八年六月三十日南服四八八字第二五０號函、及該分公司台北北區營運
      處八十八年四月二日北北服字第八八Ｃ０六００三０三號函所附之市內電話異
      動申請書、及八十八年七月五日北北服字第八八Ｃ０六００六四七號函可參（
      原審卷四十七、四十九、八十一、八十二頁），並無法證明告訴人確係經由上
      開電話向被告聯繫借款；綜上所述，本案並查無任何補強證據足以證明告訴人
      丁○○關於被告涉有經營地下錢莊以重利放款部分之指訴與事實相符，楊麗哪
      之指訴自不足資為不利於被告之罪證。
    ２共同被告戊○○於警訊中雖曾供稱與被告以銳豐企業公司名義從事高利貸放款
      等語，惟戊○○事後已否認其事，辯稱警訊筆錄係警方先行製作再要求其照讀
      錄音，警訊筆錄均非實在等語；查本案警方對被告戊○○之偵訊過程係製作完
      筆錄後再錄音，業據證人即承辦警員鄭式華於原審中結證屬實（原審卷第一五
      二頁），與戊○○辯解之情節相符，按刑事訴訟法第一百條之一第一項規定「
      訊問被告，應全程連續錄音；必要時，並應全程連續錄影。但有急迫情況且經
      記明筆錄者，不在此限。」，其目的即在以錄音、錄影真實紀錄訊問時之全部
      過程，藉以擔保被告供述之任意性及真實性，因此同條第二項即規定「筆錄內
      所載之被告陳述與錄音或錄影之內容不符者，除有前項單書情形外，其不符之
      部分，不得做為證據。」；共同被告戊○○既已否認其警訊筆錄記載之內容為
      真正，而警方移送之錄音帶並非警方訊問戊○○按照實際訊問經過情形所為之
      全程錄音，而係警方製作筆錄後令被告朗讀警訊筆錄予以錄音，則戊○○警訊
      筆錄所載之陳述內容，即顯然無法證明具備真實性與任意性，且其他戊○○所
      稱與被告在報紙刊登廣告以（０二）0000000、（０二）000000
      0號電話招攬放款部分，該二支電話並無法證明與被告等有何關連已如前述，
      本案亦無任何刊登該等放款廣告之報紙扣案，甚至告訴人丁○○亦未指稱係自
報紙得知該等電話，卷內「銳豐公司劉宏」之名片影本亦係由告訴人所提供而
      非自戊○○身上所扣得，況戊○○遭查獲後告訴人亦未指稱「劉宏」即為戊○○，故戊○○為警訊中供述亦顯然無法證明與事實相符，尚難資為罪證。
    ３另查共同被告丙○○、乙○○亦始終否認有何重利犯行，而被告自承借款與告
      訴人六十萬元部分收取月息三分即一萬八千元部分，與一般民間通常借款利息
      相較，亦非顯不相當之重利，此外復查無其他足以證明被告有重利犯行之確切
      事證存在，自屬不能證明被告犯罪。
（四）原判決未予詳查，遽認被告犯有重利罪責予以論科，自嫌率斷，被告提起上訴
      ，否認重利犯行，為有理由；又檢察官雖認被告涉犯重利罪部分與前開偽造文
      書罪部分有牽連犯之裁判上一罪關係，然刑法上之牽連犯，係指行為者意念中
      祇欲犯某罪，而其實施犯罪之方法，或其實施犯罪之結果，觸犯行為人目的行
      為以外之其他罪名而言。牽連犯的數行為間，有無方法或結果行為與目的行為
      之牽連關係存在，並應參酌行為時客觀的事實以為決定，亦即在客觀上認其方
      法或結果行為，與犯罪之目的行為，有不可分離之直接密切關係，始克成立（
最高法院七十九年度台上字第五四七號判例），被告所犯之前開偽造文書罪，
      與被訴重利部分之犯罪嫌疑，就客觀觀察，並無牽連關係可言，本院自不受起
      訴意旨之拘束，應將原判決關於被告甲○○重利部分撤銷，另為被告無罪之諭
      知。
據上論斷，應依刑事訴訟法第三百六十八條、第三百六十九條第一項前段、第三百六
十四條、第二百九十九條第一項前段、第三百零一條第一項、刑法第七十四條第一款
、第九十三條第一項，判決如主文。
本案經檢察官吳國南到庭執行職務。
中      華      民      國    八十九    年     十二     月     十九     日
                              臺灣高等法院刑事第二十三庭
                                  審判長法  官  劉 靜 嫻
                                        法  官  林 勤 綱
                                        法  官  宋    祺
右正本證明與原本無異。
偽造文書部分如不服本判決應於收受送達後十日內向本院提出上訴書狀，其未敘述上
訴之理由者並得於提起上訴後十日內向本院補提理由書（均須按他造當事人之人數附
繕本）。
重利部分不得上訴。
                                        書記官  郭 淑 卿
中      華      民      國    八十九    年     十二     月    二十一    日
附錄：本判決論罪科刑法條全文
刑法第二百十條
偽造、變造私文書，足以生損害於公眾或他人者，處五年以下有期徒刑。
刑法第二百十六條
行使第二百十條至第二百十五條之文書者，依偽造、變造文書或登載不實事項或使登
載不實事項之規定處斷。


司法院資訊處製作；財團法人民間司法改革基金會備份。
